【裁判字號】    95,訴易,10
【裁判日期】    951226
【裁判案由】    侵權行為損害賠償
【裁判全文】
臺灣高等法院臺南分院民事判決    95年度訴易字第10號
原      告  甲○○
訴訟代理人  陳清白  律師
被      告  乙○○
上列當事人間侵權行為損害賠償事件，經本院刑事庭移送（95年
度附民字第18號），本院於中華民國95年12月12日言詞辯論終結
，判決如下：
    主  文
被告應給付原告新台幣貳拾萬元，及自民國九十五年一月二十八
日起至清償日止，按週年利率百分之五計算之利息。
被告應將如附件所示篇幅及內容之道歉啟事，以相當於WORD電腦
文書處理軟體十號之字體，刊登於中國時報及自由時報等報紙之
雲嘉南地方版報頭下廣告壹日。
原告其餘之訴駁回。
訴訟費用由被告負擔五分之二，餘由原告負擔。
    事實及理由
一、原告起訴主張：
  (一)被告乙○○為南台科技大學電子系助理教授，因系務問題與
    事發時為系主任之原告甲○○關係失和，而對原告心生怨懟
    ，竟意圖散佈於眾，基於以文字毀損甲○○名譽之概括犯意
    ，於民國（下同）93年1月16日下午4時5分許，以其所有信
    箱號碼為maxchung@mail.stut.edu.tw之電子信箱寄送1份名
    為「給校長簽呈」之文件，內載有「……這完全是一種欺騙
    之辭，其真正目的只是要掌控金錢，排除異己……」、「…
    …且美國人極重然諾，不似唐經常胡扯……」、「……唐對
    奈米計劃根本不懂……」、「……他的目的只是要騙錢……
    」、「……基本上就是當他的妓女……」、「……但是在下
    覺得，甲○○這個南台的教授，比在下更不懂，甲○○雖號
    稱教授，對電子他許多領域的認識都很膚淺……」、「……
    甲○○儀器不認識幾個，隨便依自己的親疏程度，這裡二百
    萬，那裡三百萬的分配經費，簡直是開玩笑！計劃掛別人的
    名字，錢由他來用，後果由別人來承擔，世上那有這種事，
    這是把在下當白痴，還是老鴇和妓女的關係？……」、「…
    …自己也不做研究，他只是要錢而已，這樣的舞弄權詐的人
    來當權，電子系的水準能高到那裡去？有才幹的人為什麼要
    當甲○○的妓女賺取經費來給他花用呢？……」、「此人自
    畢業後，根本自己都沒有生產過什麼東西，居然能當上中華
    民國的教授，真是不可思議……」、「究其實，甲○○在許
    多方面是不懂的……」、「……甲○○一向禁止電子系老師
    接觸閣下，因為他認為這樣會顯示他的治理問題……」、「
    但他把系上的工作站、軟體、記憶體全部掌控在他的手下…
    …」等文字，給電子系同仁方得華、林春榮、盧登茂等人閱
    覽，以此方法具體指摘甲○○涉及利用奈米計劃騙錢形同老
    鴇之虛偽事實，足以毀損甲○○之名譽。原告於93年2月3日
    獲悉上情，隨即向原審法院提起自訴，刑事部分業經本院94
    年度上易字544號刑事判決被告有罪確定在案，是被告侵害
    原告人格權乙節，足堪認定。
  (二)按「因犯罪而受損害之人，於刑事訴訟程序得附帶提起民事
    訴訟，對於被告及依民法負賠償責任之人請求回復其損害。
    前項請求權之範圍依民法之規定」、「不法侵害他人之身體
    健康、名譽、自由、信用、隱私、貞操，或不法侵害其他人
    格法益而情節重大者，被害人雖非財至上之損害，亦得請求
    賠償相當之金額。其名譽被侵害者，並得請求回復名譽之適
    當處分。」刑事訴訟法第487條、民法第195條第1項著有明
    文。原告因被告誹謗精神受有損害，爰求為判決：(1)被告應
    給付原告新台幣50萬元，及自起訴狀繕本送達之翌日（即95
    年1月28日）起至清償日止按週年利率5%計算之利息。(2)被
    告並應在中國時報、聯合報、自由時報、蘋果日報四大報各
    刊登道歉啟事1天（內容如其95年12月12日辯論意旨狀後所
    附）等語。
二、被告則以：伊固不否認有於原告所指時、地，撰寫如原告起
    訴意旨所載之電子郵件寄送予方得華、林春榮、盧燈茂及電
    子郵件信箱eecs@www2.eecs.stut.edu.tw等之事實，惟堅決
    否認伊有何誹謗之犯行，辯稱：被告有相當之理由認為電子
    系經費因原告之決定而運用不當，所為適當之評論，並無誹
    謗之犯行；又原告為被告所擬之道歉啟事，其記載「2003
    年底校方評審教師專題，本人成績為最後一名」、「本人雖
    請本系江德光教授（現為主任）兩度辯護，仍無法證明本人
    之誹謗性字眼為言論自由之一部分」，乃充滿不實之侮辱性
    言辭、亦在譏笑現任主任之無能，此等不妥之字眼，實不宜
    為道歉啟事之內容，且本件如判決被告需道歉，被告願以「
    本人乙○○於2004年1月16日下午4時5分寄發一電郵予電子
    系及奈米中心重要幹部，其中比喻甲○○老師部分出現不雅
    名辭，謹此致歉！」為內容，並按原系爭電子郵件所寄發之
    電子郵件信箱eecs@www2.eecs.stut.edu.tw寄送上開被告所
    擬道歉啟事予原特定收件人閱讀等語，資為抗辯云云，並請
    求駁回原告之訴。
三、兩造不爭執之事實：
  (一)被告係於93年1月16日下午4時5分許，以其所有電子郵件信
    箱maxchung@mail.stut.edu.tw寄送1份含有上列文字名為「
    給校長簽呈」之電子郵件，給奈米研究計畫研究人員及有申
    請使用電子系電子郵件信箱之電子系同仁。
  (二)有關被告本件誹謗案件刑事部分，業經本院以94年度上易字
    544號刑事案件判處拘役25日確定在案。
四、得心證之理由：本件爭點厥在（見本院卷第57頁）(一)上開電
    子郵件是否構成誹謗，造成原告名譽、人格受損之侵權行為
    ？(二)原告請求賠償金額50萬元及刊登道歉啟事是否適當？經
    查：
  (一)有關被告上開電子郵件寄送予奈米計畫研究人員機械系教授
    方得華、林春榮、盧燈茂及有申請使用電子系電子郵件信箱
    eecs@www 2.eecs.stut.edu.tw之電子系50位同仁等人，而
    一旦將信件寄至eecs@www2.eecs.stut.edu.tw電子信箱後，
    該信箱即會透過系統管理者轉寄予其預設之50名使用者等情
    ，業經被告於原審93年度自字第8號刑事案件供承在卷（見
    原審93年自字第8號卷第25頁），及證人即現任南台科技大
    學電子系系主任江德光於本院94年度上易字544號刑事案件
    證述在卷（見本院調閱之上開刑事卷第94~97頁），核與原
    告指訴情節相符，並有自電腦螢幕列印之電子郵件1紙、南
    台科技大學94年4月22日南科大子字第0940001389號函附之
    eec s@www2.eec s.stut.edu.tw電子信箱轉寄清單1份在卷
    可參（原審93年自字8號卷第6~12、262~264頁），是被告確
    有傳送前開名為「給校長簽呈」之電子郵件予機械系教授方
    得華、林春榮、盧燈茂及有申請使用電子系電子郵件信箱
    eecs@w ww2.eecs.stut.edu.tw之電子系50位同仁等人之情
    ，應堪認定。被告辯稱電子系信箱係原告在任系主任時所控
    制、轉寄云云，與上開被告另案所直承不符，並無可採。
  (二)按「因故意或過失，不法侵害他人之權利者，負損害賠償責
    任」、「不法侵害他人之身體、健康、名譽、自由、信用、
    隱私、貞操，或不法侵害其他人格法益而情節重大者，被害
    人雖非財產上之損害，亦得請求賠償相當之金額。其名譽被
    侵害者，並得請求回復名譽之適當處分。」民法第184條第1
    項前段、第195條第1項定有明文。又「不法侵害他人之名譽
    者，被害人雖非財產上之損害，亦得請求賠償相當之金額，
    並得請求為回復名譽之適當處分，民法第一百九十五條定有
    明文。而『名譽』為個人在社會上享有一般人對其品德、聲
    望或信譽等所加之評價，屬於個人在社會上所受之價值判斷
    。因此名譽有無受損害，應以社會上對其評價是否貶損為斷
    」（最高法院90年度台上字第1814號判決參照）。準此，被
    告所為寄送上開電子郵件內容，竟載稱原告「對奈米計劃根
    本不懂」、「儀器不認識幾個，隨便依自己的親疏程度，這
    裡二百萬，那裡三百萬的分配經費」等情，被告非惟未舉證
    其為真實，且就研究經費之分配、運用問題，證人江德光於
    本院另案審理時證稱：「（對於電子系申請到的奈米經費如
    何使用，是否要得到系主任的同意？）學校整個研究計畫的
    執行成效，還是由主任來承擔，所以主任有義務及權利來統
    籌經費，到底要給哪位老師來使用，我們在寫計畫時，基本
    上我們跟老師有一個默契，錢我們爭取到之後，比例上多少
    要給計畫案，主任還是有權限來做決定，這個決定在申請案
    發出之前，各個項目的經費就已經定案。（計畫經費下來之
    後，老師要購買設備，是否還要上簽呈讓主任同意取得經費
    使用？）是的，有一個採購程序。」等情（見本院上開刑事
    卷第97頁），核與證人盧燈茂於原審證稱：「（電子系經費
    核銷是由何人負責？）整個經費管控還是在學校，由學校分
    配到各系使用，等請購完，以各系填寫的請購單到校長那邊
    通過消化預算。（各系請購是否要經過系主任同意？）要。
    」等情（見原審刑事卷第295頁）相符，要難認原告指述之
    事實為真實。退步言之，縱原告對電子系爭取到之研究經費
    之分配、運用確屬不當，亦屬其處理行政事務能力優劣，是
    否適任之問題，核與被告指稱之「‧‧‧這完全是一種欺騙
    之辭，其真正目的只是要掌控金錢，排除異己‧‧‧」、「
    ．．．他的目的只是要騙錢．．．」、「．．．自己也不做
    研究，他只是要錢而已，．．」等情，社會上一般常情係指
    「金錢騙子」之認知相去甚遠（被告於原審雖辯稱其所謂之
    「騙錢」，是指申請計畫的內容與執行內容完全不符的情形
    ，見原審刑事卷第308頁），要難因此使人產生直接之聯想
    （即研究經費之分配、運用不當，就是金錢騙子）。其餘被
    告對原告專業能力指稱之「對奈米計劃根本不懂」、「甲○
    ○雖號稱教授，對電子他許多領域的認識都很膚淺．．．」
    、「此人自畢業後，根本自己都沒有生產過什麼東西，居然
    能當上中華民國的教授，真是不可思議．．．」、「究其實
    ，甲○○在許多方面是不懂的，．．．」；及對原告行政能
    力指稱之「這樣的舞弄權詐的人來當權，電子系的水準能高
    到那裡去？」、「．．．甲○○一向禁止電子系老師接觸閣
    下（指校長），因為他認為這樣會顯示他的治理問題．．，
    」、「但他把系上的工作站、軟體、記憶體全部掌控在他的
    手下．．．」等情，均未經舉證、查證（另被告對原告指稱
    之「計劃掛別人的名字，錢由他來用，後果由別人來承擔，
    ．．．」乙情，核與證人江德光上開證述「研究計畫的執行
    成效，還是由主任來承擔」乙情不符），且除上開「金錢騙
    子」外，其他尚富含情緒性之字眼：「不似唐經常胡扯．．
    ．」、「基本上就是當他的妓女．．．」、「計劃掛別人的
    名字，錢由他來用，後果由別人來承擔，世上那有這種事，
    這是把在下當白痴，還是老鴇和妓女的關係？．．．」、「
    有才幹的人為什麼要當甲○○的妓女賺取經費來給他花用呢
    ？．．．」等，擅自對原告施以人身攻擊，而考諸本案緣起
    於被告對原告處理「電子系有關奈米研究計畫之經費分配、
    運用」問題，彼此有心結（見原審刑事卷第313、314頁原告
    之陳述狀，原告認被告第一年相關研究成果尚未彰顯，且成
    績敬陪末座，故於第二年即2003年9月開始暫停被告之一些
    申請採購案），致心生不滿所導致，是被告上開電子郵件內
    容已具有誹謗名譽之實質惡意，顯非適當評論，而係基於誹
    謗之意圖甚明。且原告身為電子系教授，於電子領域有一定
    之專業地位，被告以上開文句指摘原告，對於原告之人格、
    專業能力、處事能力，俱屬負面、貶抑之評價，足以貶低原
    告之社會地位，並減損原告之專業形象，至為灼然。又被告
    以其所有電子郵件信箱maxchung@mail.stut.edu.tw，寄送
    一份含有上開十二段文字名為「給校長簽呈」之電子郵件，
    寄送予奈米研究計畫研究人員機械系教授方得華、林春榮、
    盧燈茂及有申請使用電子系電子郵件信箱eecs@www2.eecs
    .stut.edu.tw 之電子系五十位同仁等人，雖均屬系內之同
    事，惟以現今網際網路之便捷與普遍性而言，上開電子郵件
    極易經由網路之流傳而散佈開來，成為週知之事實，亦可能
    經由同事私下轉述、口耳相傳而為不特定人所知悉，是被告
    所為顯有散布於眾之意圖，且上開內容已足以毀損自訴人之
    名譽，洵堪認定。從而，原告主張其名譽因被告之誹謗行為
    而客觀上遭受損害，據以訴請上訴人賠償非財產上之損害及
    為回復名譽之適當處分，洵有理由。
五、又名譽被侵害者，關於非財產上之損害，加害人雖亦負賠償
    責任，但以相當之金額為限，民法第一百九十五條第一項定
    有明文，所謂相當，自應以實際加害情形與其名譽影響是否
    重大，及被害者之身分地位與加害人經濟狀況等關係定之（
    最高法院47年台上字第1221號判例參照）。查原告獲有國立
    成功大學博士學位，現任南台科技大學教授，年收入以94年
    為例，為2,129,060元，並有博士學位證書、教授證書、南
    台科技大學電子系原告收入一覽表附卷可據，而被告係南台
    科技大學助理教授，月薪66,704元，有博士學位，目前由屏
    東行政執行署扣繳牌照稅中，有被告所提新竹國際商業銀行
    台南分行放款通知函、花旗銀行高雄分行放款（房屋貸款）
    綜合月結單、華南商業銀行放款戶帳號資料查詢申請單、法
    務部行政執行署行政執行處執行命令95年5月15日屏執和94
    年牌稅執專字第00034526號附卷可稽。因被告以上開電子郵
    件誹謗，使南台科技大學之當地機構，至少有使用電子系信
    箱之該校電子系同仁50位知悉，已如上述，本院審酌上開原
    告實際受損程度，兩造之身分、地位及經濟狀況，因認原告
    請求被告賠償其非財產上損害（50萬元部分），以20萬元為
    適當，原告所請求在此範圍內應予准許，逾此部分之請求，
    為無理由，應予駁回。又給付無確定期限者，債務人於債權
    人得請求給付時，經其催告而未為給付，自受催告時起，負
    遲延責任；其經債權人起訴而送達訴狀，或依督促程序送達
    支付命令，或為其他相類之行為者，與催告有同一之效力；
    民法第229條第2項定明文。又遲延之債務，以支付金錢為標
    的者，債權人得請求依法定利率計算之遲延利息；但約定利
    率較高者，仍從其約定利率；而應付利息之債務，其利率未
    經約定，亦無法律可據者，週年利率為百分之五；亦為同法
    第233條第1項及第203條所明定。查本件原告得請求被告賠
    償之前揭金額，並未定有期限，且未約定利率，則原告請求
    自本民事起訴狀繕本送達之翌日（即95年1月28日，見本院
    附民卷第4頁）起至清償日止，按年息百分之五計算之利息
    ，核無不合，亦應准許。
六、復按名譽被侵害者，並得請求回復名譽之適當處分，民法第
    195條第1項後段定有明文。所謂適當之處分，係指該處分在
    客觀上足以回復被害人即原告之名譽且屬必要者而言。本件
    被告在上開科技大學電子郵件信箱郵寄誹謗文件，該大學位
    於台南縣永康市，則其將使當地社會因上開郵件之流傳而知
    悉，本院因認原告請求在中國時報、自由時報台南地方版刊
    登如附件所示之篇幅及內容之道歉啟事於報頭下廣告欄一日
    ，應予准許，已足以回復原告之名譽，原告逾此部分之請求
    （請求其他道歉啟事內容及在聯合報、蘋果日報等刊登部分
    等），均屬逾越回復名譽之必要範圍，為無理由，應予駁回
    。
七、本件事證已臻明確，兩造其餘攻擊防禦方法及舉證，因與判
    決結果不生影響，爰毋庸逐一論述，併此敘明。
據上論結，本件原告之訴為一部有理由，一部無理由，爰依民事
訴訟法第79條，判決如主文。
中    華    民    國    95    年    12    月    26    日
                  民事第三庭    審判長法  官  陳光秀
                                      法  官  李文賢
                                      法  官  莊俊華
上為正本係照原本作成。
如對本判決上訴，須於判決送達後20日內向本院提出上訴狀，未
表明上訴理由者，應於上訴後20日內，向本院提出理由書（須附
繕本）。依法須繳納裁判費並應委任律師為訴訟代理人，始得上
訴。
中    華    民    國    95    年    12    月    28    日
                                      書記官  吳銘添
【附記】
民事訴訟法第466條之1：
(1)對於第二審判決上訴，上訴人應委任律師為訴訟代理人。但上
  訴人或其法定代理人具有律師資格者，不在此限。
(2)上訴人之配偶、三親等內之血親、二親等內之姻親，或上訴人
  為法人、中央或地方機關時，其所屬專任人員具有律師資格並
  經法院認為適當者，亦得為第三審訴訟代理人。
民事訴訟法第466條之2：
  上訴人無資力委任訴訟代理人者，得依訴訟救助之規定，聲請
  第三審法院為之選任律師為其訴訟代理人。
                                                 K
附件：「本人乙○○在民國93年1月16日下午4時5分許於台南科
      技大學電子系上以所有maxchung@mail.stut.edu.tw之電
      子信箱寄發乙份名為『給校長簽呈』之電子郵件，其中內
      容誤有指摘時任系主任之甲○○老師分派經費不當事宜，
      出現誹謗、不雅之文詞，致使甲○○老師名譽暨精神受損
      ，特此致歉！道歉人乙○○」


司法院資訊處製作；財團法人民間司法改革基金會備份。
